【裁判字號】    92,判,647
【裁判日期】    920529
【裁判案由】    搬遷補償
【裁判全文】
最  高  行  政  法  院  判  決                    九十二年度判字第六四七號
    上  訴  人  甲○○○○○○.
                              .
    被 上訴 人  高雄縣政府
    代  表  人  乙○○
右當事人間因搬遷補償事件，上訴人對於中華民國九十一年三月二十九日高雄高等行
政法院九十年度訴字第一八八二號判決，提起上訴，本院判決如左：
    主  文
上訴駁回。
上訴審訴訟費用由上訴人負擔。
    理  由
上訴人起訴主張：被上訴人以其依據行政院環境保護署訂定之「飲用水水源水質保護
綱要計畫─高屏溪、淡水河、頭前溪、大甲溪及曾文溪部分水源保護區養豬戶（場）
依法拆除補償基準」相關規定，負責執行水源保護區養豬戶（場）依法拆除補償工作
，其成立之水源保護區養豬戶（場）依法拆除補償執行小組（下稱執行小組），於民
國（下同）九十年六月一日派員前往上訴人養豬場抽查，發現上訴人經營之養豬場位
於高屏溪水源保護區內，計有豬舍五棟，其中第三棟母豬舍夾欄有新焊接點且無出入
口，第四棟及第五棟畜舍之母豬舍部分前後無出入口且夾欄前後無間隔，並有焊接痕
跡，第四棟及第五棟畜舍之肉豬舍部分前後亦無出入口、於鐵柵與樑柱處有明顯焊接
痕，且無飲水及飼料槽，乃認定第三棟、第四棟及第五棟現均無畜舍存在，不予計入
畜舍總面積內。上訴人不服，循序提起行政訴訟。查上訴人雖曾改三、四、五棟豬舍
成菇棚，但於八十七年底，就回復原狀，準備復養，惟於八十九年八月收到被上訴人
之公文稱上訴人之牧場是水源保護區，政府不鼓勵再飼養，所以上述三個豬舍之回復
較簡陋，而有被上訴人所提出之缺點，但仍堪使用。且在高雄縣美濃鎮另有其他養豬
戶，條件與上訴人相同，其豬舍已十幾年未養，移作他用，只要向主管機關申請，均
獲得補償，被上訴人之處分顯有不公。請撤銷原處分及訴願決定等語。
被上訴人則以：上訴人之畜舍，經被上訴人執行小組於九十年六月一日派員前往抽查
，發現部分母豬舍無出入口及夾欄前後無間隔，疑為種植菌種之鐵架，另肉豬舍以鐵
柵圍牆有新焊接痕跡且易搖動，據上訴人表示，前為種植菇菌，因申辦作業將設施回
復原狀，依飲用水水源水質保護綱要計劃─高屏溪、淡水河、頭前溪、大甲溪及曾文
溪部分水源保護區養豬戶（場）依法拆除辦理補償注意事項補充規定，變更設施依法
不予認定。嗣經高雄縣美濃鎮公所於九十年六月八日勘查結果，第三棟部分畜舍，第
四棟、第五棟均不予認定，原處分並無違誤等語，資為抗辯。
原審斟酌全辯論意旨及調查證據之結果，以：查飲用水管理條例第五條第一項、第二
項第五款、第五項暨自來水法第十一條、第十二條，其所以對被拆除建物之所有權人
所受損失給予補償，其立法目的均係為保護水源，避免有污染水源水質之行為，從而
行政院環境保護署（下稱環保署）為執行上述法律之規定，以確保水源不受污染，依
據前述飲用水管理條例第五條第一項及自來水法第十一條、第十二條規定訂定之「高
屏溪、淡水河、頭前溪、大甲溪及曾文溪部分水源保護區養豬戶（場）依法拆除補償
基準」（下稱補償基準），其中所指養豬戶所有經拆除應予補償之畜舍，應係指該畜
舍未經變更用途，現仍堪用者而言，若經變更用途現已不堪供養豬使用，因已不對水
質水源之污染造成影響，當不在上述補償基準所指應予補償之畜舍之範圍內，是環保
署另對前揭補償基準所為之補充規定所訂定之「高屏溪、淡水河、頭前溪、大甲溪及
曾文溪部分水源保護區養豬戶（場）依法拆除辦理補償注意事項」，其中補充規定壹
、問答集問答十七規定：「．．．１、牧場用途全部變更者，不予補償（救濟）；牧
場用途部分變更者，變更部分不予補償（救濟）。２、牧場畜舍全部拆除改建變更為
其他用途者，不予補償（救濟）；牧場畜舍部分拆除改建變更為其他用途者，改建部
分不予補償（救濟）。」，揆諸上述說明，尚與前述飲用水管理條例第五條第一項及
自來水法第十一條、第十二條規定之立法目的無違，合先述明。查上訴人於六十年左
右開始養豬，共有五個豬舍，於八十六年三月間因發生口蹄疫，全面撲殺，停止養殖
，約半年，將其中三棟改造開始種香菇，嗣種香菇失敗，擬再回復原狀養豬，因被上
訴人通知上訴人之牧場係水源區，不鼓勵復養，可能給予補償後拆除，上訴人乃將該
三棟豬舍以較陋之方式回復，並一直未再養豬，嗣被上訴人為執行上述之補償基準，
組成執行小組，於九十年六月一日派員前往上訴人養豬場抽查，發現上訴人經營之養
豬場位於高屏溪水源保護區內，計有豬舍五棟，其中第三棟母豬舍夾欄有新焊接點且
無出入口，第四棟及第五棟畜舍之母豬舍部分前後無出入口且夾欄前後無間隔，並有
焊接痕跡，第四棟及第五棟畜舍之肉豬舍部分前後亦無出入口、於鐵柵與樑柱處有明
顯焊接痕，且無飲水及飼料槽等事實，為兩造所不爭執，並有卷附上訴人所有豬舍第
三棟、第四棟及第五棟現勘照片共七幅、農畜牧登字第一○八一七四號畜牧場登記證
及飲用水水源水質保護綱要計畫現勘、拆除複勘紀錄表影本各乙份可稽，堪信為真實
。上訴人自八十六年間起將該三棟豬舍變更用途改種香菇，嗣後該三棟豬舍均未曾再
供養豬之用等情，業如前述，堪認上訴人所有前述三棟豬舍，已變更用途，無法再供
養豬之用，揆之上開說明，尚與前述補償基準所稱之應予補償之畜舍要件不合。次查
，上訴人所稱高雄縣美濃鎮另有其他條件與其相同之養豬戶，都能獲得補償，對其不
公平云云，縱然屬實，亦屬被上訴人於執行上述補償基準於個案中是否另有不當之情
事，應否由主管機關依法定程序予以糾正，並非上訴人本件請求因而亦得認為合法之
依據。因將原處分及訴願決定予以維持，駁回上訴人之訴，核無違誤。上訴人除執前
詞外，復以：上訴人之豬舍種菇試作，並未將豬舍改建或拆除，僅將非固定性之夾欄
間隔、飲水及飼料槽移開以利用空間種菇而已。復查被上訴人所據飲用水水源水質保
護綱要計劃─高屏溪、淡水河、頭前溪、大甲溪及曾文溪部分水源保護區養豬戶（場
）依法拆除辦理補償注意事項補充規定，問答集問十七，授權法源基礎為何？有無違
反法律保留、比例原則？另被上訴人及環保署水保處劉蕙雯技正在檢討會列席表示：
「七十六年三月前豬舍可獲全數補償，只要養豬戶能舉證，可不受二百平方公尺補償
限制」，再參諸司法院大法官釋字第五四二號解釋，本件拆遷補償應以養豬事實在七
十六年前之豬舍即可獲全數補償等語，指摘原判決違背法令。查上開補償基準係依飲
用水管理條例第五條及自來水法第十一條、第十二條所制定，該補償基準第四條對於
分娩舍、保育舍、母豬舍、飼料室等，分別訂定補償標準，對於飼料室無飼料混合機
者明定不予補償，其補充規定壹、問答集問答十七規定畜舍已變更使用者，不予補償
，係因已變更使用者，並未因停止畜養而受到損失，與飲用水管理條例及自來水法之
立法目的無違，無違反法律保留或比例原則可言。至稱於七十六年三月水源保護區公
告前即已既設之畜舍，經證明無誤者可不受畜舍面積兩百平方公尺上限之規定，縱屬
實在，亦應限於未變更使用之情形，上訴人自承於八十七年曾變更使用種植姑菌，自
不得受補償。司法院釋字第五四二號解釋，係認對於翡翠水庫水源區內拆遷戶安遷救
濟金的發放，應以有居住事實為前提，設籍僅是認定的依據之一而已，相關領取安遷
救濟金之規定應依該解釋意旨儘速檢討改進，與本件無關，尚難據為上訴人所有第三
、四、五棟豬舍應予發放補償金之依據。原判決並無違背法令，上訴論旨，求予廢棄
，非有理由。
據上論結，本件上訴為無理由，爰依行政訴訟法第二百五十五條第一項、第九十八條
第三項前段，判決如主文。
中    華    民    國    九十二      年      五        月    二十九      日
                    最 高 行 政 法 院  第 五 庭
                                審 判 長 法  官      徐  樹  海
                                         法  官      蔡  進  田
                                         法  官      鄭  淑  貞
                                         法  官      林  家  惠
                                         法  官      林  茂  權
右  正  本  證  明  與  原  本  無  異
                                         法院書記官  阮  桂  芬
中    華    民    國    九十二      年      五        月    二十九      日


司法院資訊處製作；財團法人民間司法改革基金會備份。
